【裁判字號】    89,訴,2542
【裁判日期】    900629
【裁判案由】    拆屋交地
【裁判全文】
臺灣臺南地方法院民事判決  八十九年度訴字第二五四二號
    原      告  甲○○
    被      告  乙○○
右當事人間請求拆屋交地事件，本院判決如左：
    主    文
被告應將坐落台南縣永康市○○段四一八地號土地上如後附複丈成果圖所示Ｂ、Ｃ、
Ｄ、Ｅ、Ｆ、Ｇ部分面積共計捌拾點壹貳平方公尺之地上建物拆除，並將本部分土地
連同如後附複丈成果圖所示Ａ部分面積陸點肆平方公尺土地，合計捌拾陸點肆陸平
方公尺土地交還原告。
訴訟費用由被告負擔。
本判決於原告以新台幣參拾肆萬陸仟元為被告供擔保後，得為假執行。
    事    實
甲、原告方面：
一、聲明：如主文第一項所示，並陳明願供擔保請准宣告假執行。
二、陳述：被告所有門牌號碼為台南縣永康市○○○路三四九巷四十三號房屋（以下
    簡稱系爭建物），無權占用原告所有坐落台南縣永康市○○段四一八地號土地（
    以下簡稱系爭土地）上如後附複丈成果圖所示Ａ、Ｂ、Ｃ、Ｄ、Ｅ、Ｆ、Ｇ部分
    ，其中地上建物部分面積八十點一二平方公尺，其占用原告土地面積合計八十六
    點四六平方公尺，原告本於所有權之作用，依民法第七百六十七條規定行使物上
    請求權請求被告將占用系爭土地上之地上物拆除，將無權占有如上揭所示面積系
    爭土地交還原告。
三、證據：提出土地登記謄本一件、建物登記謄本二件並聲請勘驗現場。
乙、被告方面：
一、聲明：原告之訴駁回。
二、陳述：伊是在訴外人商場綽號賣蔡義的人蓋好連棟五間後，伊買其中一間，當時
    也有所有權狀，如果有測量出來，有占用，也不應該拆除，伊當時是買一間一間
    的。
    理    由
一、本件原告起訴主張：系爭土地為其所有，惟被告所有之系爭建物，無權占用系爭
    土地上如附圖所示Ａ、Ｂ、Ｃ、Ｄ、Ｅ、Ｆ、Ｇ部分，其中地上建物部分面積八
    十點一二平方公尺，其占用原告土地面積合計八十六點四六平方公尺，原告本於
    所有權之作用，依民法第七百六十七條規定行使物上請求權請求被告將占用系爭
    土地上之地上物拆除，將無權占有如上揭所示面積系爭土地交還原告等語。
    被告則以：伊是在訴外人商場綽號賣蔡義的人蓋好連棟五間後，伊買其中一間，
    當時也有所有權狀，如果有測量出來，有占用，也不應該拆除，伊當時是買一間
    一間等語，資為抗辯。
二、按所有人對於無權占有或侵奪其所有物者，得請求返還之。對於妨害其所有權者
    ，得請求除去之。有妨害其所有權之虞者，得請求防止之，民法第七百六十七條
    定有明文。又按之最高法院所著八十五年度台上字第一一二０號判決所示：以無
    權占有為原因，請求返還土地者，占有人對土地所有權存在之事實無爭執，而僅
    以非無權占有為抗辯者，土地所有權人對其土地被無權占有之事實無舉證責任，
    占有人自應就其取得占有係有正當權源之事實證明之。查本件原告主張系爭土地
    為其所有，被告所有之建物蓋在系爭土地上之事實，為被告所不爭執，且據原告
    提出土地登記簿謄本為憑，並經本院會同台南縣永康地政事務所派測量員至現場
    勘驗屬實，分別製有勘驗筆錄及台南縣永康地政事務所複丈成果圖在卷可稽，堪
    信為真實，依上揭判決要旨所示，被告自應就占有系爭土地之合法權源負舉證之
    責，原告無須舉證證明其為無權占有之意旨。而被告既應就占有系爭土地之合法
    權源負舉證之責，被告迄未能證明其占用系爭土地，曾獲得原告之同意，其占有
    即非屬有正當權源，又被告雖辯稱：系爭建物係向訴外人「賣菜義」買的，並有
    所有權狀云云，然縱系爭建物非伊所建築而係向他人買入，並不因此變更伊無權
    占有原告所有系爭土地之事實，亦不能因此將無權占有變為有權占有，且無論系
    爭建物有無所有權狀，亦非被告得占有系爭土地之權源，即不能將被告未取得之
    權利賦予之。是被告此部分之抗辯，洵非可取。
三、被告雖又抗辯系爭建物係連棟五戶建築之一云云，惟按民法第一百四十八條第一
    項係規定行使權利，不得以損害他人為主要目的，若當事人行使權利，雖足使他
    人喪失利益，而苟非以損害他人為主要目的，即不在該條所定範圍之內。若為自
    己利益而行使，縱於他人利益不無損害，然既非以損害他人為主要目的，而該他
    人對之又或有容忍或作為之義務時，自不在限制行使之列。（參照最高法院四十
    五年台上字第一○五號判例、最高法院四十三年度台上字第八七九號判決）。所
    有人於法令限制之範圍內，本得自由使用、收益、處分其所有物，並排除他人之
    干涉。本件原告所有之系爭土地既遭被告占用，其訴請被告拆屋還地係行使其所
    有權之正當行為，縱被告之房屋會因此被拆除而受損，惟原告主要目的既係在維
    護自身合法之所有權利，避免被他人無權占用土地，實難認其乃以損害他人為主
    要目的，況據被告稱又不願購買其所占用原告之土地等語，則被告既不願循合法
    途徑取得無權占有土地之所有權，卻要繼續違法使用系爭土地，且所無權占有之
    土地面積坪數亦非少數，此豈為事理之平？況各鄰地所有人要否行使其所有權尚
    未可知，即或依序提起訴訟各自請求，衡與本件訴訟標的無涉，非本件訴訟所得
    審酌，實難謂原告行使權利結果將使他人及國家社會受有何重大之損失，被告所
    辯，委無足採。
四、綜上所述，原告本於所有權之作用，依民法第七百六十七條規定行使物上請求權
    請求被告將占用系爭土地上之地上物拆除，將無權占有如上揭所示面積系爭土地
    交還原告，為有理由，應予准許。
五、原告陳明願供擔保請為宣告假執行，經核於法並無不符，爰酌定相當之擔保金額
    宣告之。
六、據上論結，原告之訴，為有理由，依民事訴訟法第七十八條、第三百九十條第二
    項，判決如主文。
中      華      民      國    九十      年      六      月    二十九    日
                              臺灣臺南地方法院民事第一庭
~B法      官  黃瑪玲
右為正本係照原本作成
如對本判決上訴，須於判決送達後二十日內向本院提出上訴狀
中      華      民      國    九十      年      六      月    二十九    日
~B法院書記官  楊育民


司法院資訊處製作；財團法人民間司法改革基金會備份。
